臺灣橋頭地方法院民事判決　　　　　　109年度岡簡字第264號
原　　　告　林郭秀敏
訴訟代理人　林英質　
被　　　告　蔣慧玲　
訴訟代理人　李正良律師
被　　　告　陸慶行　
上列當事人間請求損害賠償事件，本院於民國110 年9 月23日言
詞辯論終結，判決如下：
    主      文
被告蔣慧玲應給付原告新台幣捌佰零參元，及自民國一０九年三
月六日起至清償日止，按週年利率百分之五計算之利息。
被告陸慶行應給付原告新台幣伍佰零參元，及自民國一０九年三
月二十日起至清償日止，按週年利率百分之五計算之利息。
原告其餘之訴駁回。
訴訟費用由被告各負擔百分之一，餘由原告負擔。
本判決第一項、第二項，得假執行。
原告其餘假執行之聲請駁回。
    事實及理由
一、按簡易訴訟之訴狀送達後，原告不得將原訴變更或追加他訴
    ，但擴張或減縮應受判決事項之聲明者，不在此限，民事訴
    訟法第436 條第2 項、第255 條第1 項第3 款定有明文。本
    件原告起訴時訴之聲明第一項原請求被告二人給付新臺幣（
    下同）110,000 元，及自民國107 年1 月15日拆屋還地起訴
    狀繕本送達翌日起至清償日止，按年利率15% 計算之利息。
    嗣於109 年4 月28日以補正狀變更聲明為：被告蔣慧玲應給
    付原告46,500元；被告陸慶行應給付原告83,400元，及均自
    107 年1 月15日起至清償日止，按年利率15% 計算之利息（
    見本院卷㈠第46頁），核屬擴張應受判決事項之聲明，合於
    前開規定，應予准許。
二、原告主張：
  ㈠原告為坐落高雄市○○區○○段0000地號土地（重測前為高
    雄市○○○○段0000地號土地，下稱系爭土地）之共有人之
    一，應有部分為21/162，被告蔣慧玲應有部分則為1/18，詎
    被告蔣慧玲竟未經全體共有人同意，在系爭土地如高雄市岡
    山地政事務所複丈日期民國108 年4 月19日土地複丈現況成
    果圖（下稱附圖一），以編號D 部分面積2.57平方公尺福德
    祠、編號E 部分面積142.84平方公尺鐵皮建物（下稱系爭建
    物一），無權占用系爭土地。而系爭建物一，業經本院108
    年度岡簡更一字第1 號及109 年度簡上字第43號，判決被告
    蔣慧玲應拆除，並將系爭土地返還予原告及全體共有人。被
    告蔣慧玲擅自占用系爭土地迄今，自屬無權占有，是原告得
    依不當得利之法律關係，請求被告蔣慧玲，償還自93年7 月
    起至102 年1 月15日止，以每月200 元計算，102 年1 月15
    日起至109 年間，以每月300 元計算之不當得利，總計46
    ,500元。
  ㈡原告為坐落高雄市○○區○○段0000地號土地（重測前為高
    雄市○○○○段0000地號土地，下稱系爭土地）之共有人之
    一，應有部分為21/162，被告陸慶行應有部分於108 年7 月
    為81/324（104 年6 月為972/5832，105 年11月為1134/583
    2 ，108 年7 月為81/324）。詎被告陸慶行竟未經全體共有
    人同意，在系爭土地，以如高雄市岡山地政事務所複丈日期
    民國108 年6 月28日土地複丈現況成果圖（下稱附圖二）所
    示暫編地號1261（面積255.86平方公尺）鐵皮屋（下稱系爭
    建物二，無權占用系爭土地。而系爭建物二，業經本院108
    年度簡上字第166 號，判決被告陸慶行應拆除，並將系爭土
    地返還予原告及全體共有人。而被告陸慶行擅自占用系爭土
    地迄今，自屬無權占有，是原告得依不當得利及侵權行為之
    法律關係，請求被告陸慶行，償還自92年1 月15日起至96年
    以每月200 元計算，102 年1 月15日起至109 年間，以每月
    600 元計算之不當得利價額為83,400元。
  ㈢被告二人分別無權占用系爭土地，因而導致系爭土地須繳納
    地價稅（見卷㈠第4 頁、卷㈡第136 頁），此部分致使原告
    受有損害，原告自得依侵權行為請求損害賠償。
  ㈣原告並聲明：
  ⒈被告蔣慧玲應給付原告46,500元及至107 年1 月15日起至清
    償日止，按週年利率百分之5 計算之利息。
  ⒉被告陸慶行應給付原告83,400元及至107 年1 月15日起至清
    償日止，按週年利率百分之5 計算之利息。
  3.訴訟費用由被告負擔。
三、被告主張：
  ㈠被告蔣慧玲：原告於前審更審中已捨棄不當得利之請求，依
    法不得再請求。又相當於租金之利益，依民法第126 條規定
    ，時效只有5 年，原告請求起訴前5 年之不當得利部分，並
    無理由等語。侵權行為部分，依照民法第197 條規定，時效
    只有2 年，本件原告於89年間繼承取得系爭土地所有權，早
    已知悉當時系爭土地上有各該建物及所有人，卻遲至108 年
    12月方提起本訴，已逾時效。並聲明：原告之訴駁回。
  ㈡被告陸慶行：就原告主張因侵權行為而繳納地價稅部分，伊
    認為沒有理由，但是訴訟實在太久，伊就此部分可以負擔（
    本院卷第138 頁）。並聲明：原告之訴駁回。
四、返還不當得利部分：
  ㈠原告主張系爭土地為其與他人所共有，其之應有部分為21/1
    62，被告蔣慧玲應有部分則為1/18，詎被告蔣慧玲未經全體
    共有人同意，在系爭土地以系爭建物一；被告陸慶行未經全
    體共有人同意，在系爭土地以系爭建物二，分別無權占用系
    爭土地，且被告二人分別經本院判決，被告應分別將系爭建
    物一、二應拆除，並將系爭土地返還予原告及全體共有人等
    情，業經本院調閱本院109 年度簡上字第43號全卷及108 年
    度簡上字第166 號全卷核閱屬實，且為被告所不爭執，堪信
    原告此部分之主張為真實。
  ㈡系爭土地為兩造與他人共有，而被告蔣慧玲無法律上原因，
    以如附圖編號D 部分面積2.57平方公尺福德祠、編號E 部分
    面積142.84平方公尺鐵皮建物，無權占用系爭土地；被告陸
    慶行無法律上原因，以如附圖所示暫編地號1261（面積255.
    86平方公尺）鐵皮屋，無權占用系爭土地之事實，業經本院
    認定如前所述，其等均受有使用收益之利益，致使原告不能
    使用收益上開土地，因此受有損害，且被告所受利益依其性
    質不能返還，則原告依不當得利之法律關係，請求被告償還
    其價額，於法自無不合（最高法院61年台上字第1695號判例
    意旨參照）。
  ㈢按無法律上原因而受利益，致他人受損害者，應返還其利益
    ，民法第179 條前段定有明文；又無權占有他人之土地，可
    得相當於租金之利益，並侵害土地所有人之所有權，致其受
    有相當於租金之損害，為社會通常之觀念（最高法院61年臺
    上字第1695號判例參照）。次按租金之請求權因5 年間不行
    使而消滅，既為民法第126 條所明定，則凡無法律上之原因
    ，而獲得相當於租金之利益，致他人受損害時，如該他人之
    返還利益請求權，已逾租金短期消滅時效之期間，對於相當
    於已罹於消滅時效之租金之利益，即不得依不當得利之法則
    ，請求返還。其請求權之時效期間，仍應依前開規定為5 年
    （最高法院49年台上字第1730號判例、65年度第5 次民庭庭
    推總會議決定㈡、66年度第7 次民庭庭推總會議決議㈠意旨
    參照）。經查，系爭土地為原告及訴外人等共有，被告占有
    系爭土地並無合法權源，已如前述，則被告無權占用原告及
    訴外人共有之系爭土地，獲有相當於租金之利益，並致原告
    受有相當於租金之損害，稽諸前揭說明，原告按其應有部分
    比例請求被告給付起訴（108 年12月9 日）前5 年及自起訴
    狀繕本送達翌日起至返還土地之日止，按月給付相當於租金
    之利益，即屬有據。逾此範圍之請求則屬無據。
  ㈣按土地法第97條第1 項固然規定：「城市地方房屋之租金，
    以不超過土地及其建築物申報總價年息百分之十為限。」然
    土地法第105 條準用同法第97條所定，建築基地之租金，按
    申報價額年息10％為限，乃指基地租金之最高限額而言，基
    地租金之數額，除以基地申報地價為基礎外，尚須斟酌基地
    之位置，工商業繁榮之程度，承租人利用基地之經濟價值及
    受利益等項，以為決定，並非必須按照申報總地價年息10％
    計算（最高法院47年台上字第1827號、68年台上字第3071號
    判例參照）。綜此，本院參照前引土地法第97條第1 項、10
    5 條所定最高租金數額之限制，復斟酌系爭土地坐落位置、
    周遭環境、工商業繁榮程度、被告利用系爭土地之經濟價值
    及所受利益，認本件應按系爭土地申報地價之年息5 ％計算
    相當於租金之利益為適當，原告主張按每年月租金200 元或
    300 元或600 元計算，尚無足取。
  ㈤按各共有人按其應有部分，對於共有物之全部雖有使用收益
    之權。惟共有人對共有物之特定部分使用收益，仍須徵得他
    共有人全體之同意，非謂共有人得對共有物之全部或任何一
    部有自由使用收益之權利。如共有人不顧他共有人之利益，
    而就共有物之全部或一部任意使用收益，即屬侵害他共有人
    之權利；民法第818 條所定各共有人按其應有部分，對於共
    有物之全部有使用收益之權。係指各共有人得就共有物全部
    ，於無害他共有人之權利限度內，可按其應有部分行使用益
    權而言。故共有人如逾越其應有部分之範圍使用收益時，即
    係超越其權利範圍而為使用收益，其所受超過利益，要難謂
    非不當得利。最高法院62年台上字第1803號、55年台上字第
    1949號民事判例意旨參照。反之，若共有人業經其他共有人
    同意，或未逾越其應有部分之範圍使用收益，即無不當得利
    可言。
  ㈥查被告陸慶行於102 年7 月3 日取得系爭土地應有部分2/36
    （65.84 平方公尺），則原告於103 年12月10日（108 年12
    月9 日前5 年）起至104 年6 月21日之期間（合計192 日）
    ，對被告得依應有部分21/162之權利，請求被告陸慶行占有
    超過應有部分即190.02平方公尺（計算式：255.86-65.84＝
    19 0.02 ）相當於租金之不當得利。被告於104 年6 月22日
    取得系爭土地應有部分972/5832，則原告於104 年6 月22日
    起至105 年11月27日之期間（合計524 日），對被告得依應
    有部分21/162之權利，請求被告陸慶行占有超過應有部分即
    58.33 平方公尺（計算式：255.86-197 .53＝58.33 ）相當
    於租金之不當得利。被告於105 年11月28日取得系爭土地應
    有部分1134/5832 ，則原告於105 年11月28日起至108 年8
    月1 日之期間（合計1342日），對被告得依應有部分21/162
    之權利，請求占有超過應有部分即25.41 平方公尺（計算式
    ：255.86-230.45 ＝25.41 ）相當於租金之不當得利。被告
    於108 年8 月2 日取得系爭土地應有部分則為81/324，合計
    應有部分共162/864 （計算式：54/864＋108/864 ＝162/86
    4 ），核算面積為296.29平方公尺，占用之部分未逾越渠應
    有部分範圍，依前揭最高法院判例意旨，自難認渠就該日後
    之占用為不當得利。又系爭土地99年至101 年之申報地價為
    每平方公尺280 元，有土地登記謄本在卷可稽。是原告得依
    不當得利之法律關係，請求被告按前述計算基準，償還自10
    4 年6 月起至108 年6 月止之不當得利價額為503 元（計算
    式：280 ×190.02×5 ％×21/162×192/365 ＋280 ×58.3
    ×5 ％×21/162×524/365 ＋280 ×25.41 ×5 ％×21/162
    ×1342/3 65 ＝503 ，未滿1 元部分四捨五入）。從而，原
    告得請求償還之不當得利數額在上開範圍內，應予准許，逾
    此範圍之請求，即非正當，應不予准許。
  ㈦查被告蔣慧玲於104 年8 月14取得系爭土地應有部分1/18（
    65.84 平方公尺），則原告於103 年12月10日至104 年8 月
    13日期間（合計246 日），對被告得依應有部分21/162之權
    利請求占有部分面積145.41相當於租金之不當得利。又原告
    於104 年8 月14日起至108 年12月13日之期間（合計1581日
    ），對被告得依應有部分21/162之權利，請求被告占有超過
    應有部分即79.57 平方公尺（計算式：145.11-65.84＝79.5
    7 ）相當於租金之不當得利。又系爭土地99年至101 年之申
    報地價為每平方公尺280 元，有土地登記謄本在卷可稽。是
    原告得依不當得利之法律關係，請求被告按前述計算基準，
    償還自104 年6 月起至108 年6 月止之不當得利價額為803
    元（計算式：280 ×145.41×5 ％×21/162×246/365 ＋28
    0 ×79.57 ×5 ％×21/162×1581/365＝803 ，未滿1 元部
    分四捨五入）。從而，原告得請求償還之不當得利數額在上
    開範圍內，應予准許，逾此範圍之請求，即非正當，應不予
    准許。
  ㈧末按給付無確定期限者，債務人於債權人得請求給付時，經
    其催告而未為給付，自受催告時起，負遲延責任。其經債權
    人起訴而送達訴狀，或依督促程序送達支付命令，或為其他
    相類之行為者，與催告有同一之效力。遲延之債務，以支付
    金錢為標的者，債權人得請求依法定利率計算之遲延利息。
    應付利息之債務，其利率未經約定，亦無法律可據者，週年
    利率為5 ％。民法第229 條第2 項、民法第233 條第1 項前
    段、第203 條分別定有明文。本件原告依不當得利之法律關
    係得請求償還之金額，其給付並無確定期限，原告起訴請求
    被告償還其不當利得，起訴狀於109 年3 月5 日合法送達被
    告蔣慧玲；於109 年3 月9 日以寄存方式送達被告陸慶行，
    有送達證書在卷可查（見本院卷第18、19頁）。依此，原告
    得請求被告蔣慧玲自109 年3 月6 日，請求被告陸慶行自10
    9 年3 月20日起至清償日止按週年利率百分之5 計算之遲延
    利息，為有理由，應予准許，逾此部分，即屬無據。
五、侵權行為部分：按因故意或過失，不法侵害他人之權利者，
    負損害賠償責任，民法第184 條第1 項前段定有明文。原告
    主張被告二人分別以系爭建物一、二無權占用系爭土地，因
    而導致系爭土地須繳納地價稅（見卷㈠第4 頁、卷㈡第136
    頁），此部分致使原告受有損害，原告自得依侵權行為請求
    損害賠償。惟查本件被告二人均非系爭建物一、二之原始起
    造人，而係其後分別自原始起造人購得，業據被告於本院10
    9 年度簡上字第43號案、108 年度簡上字第166 號案中分別
    陳述明確。是被告二人購入系爭建物一、二時，系爭土地上
    即已有系爭建物一、二，自難認被告二人就稅捐機關依該現
    況課徵地價稅，有何故意或過失可言。被告之行為，與上述
    民法第184 條第1 項之要件不合。故而原告請求被告損害賠
    償，自屬無據。至被告陸慶行雖於本院言詞辯論時陳述願意
    負擔稅捐等語，但其亦陳明係因訴訟太久不願久拖，自難認
    其上開陳述，係屬自認，附此敘明。
六、綜上所述，原告依不當得利之法律關係，請求被告蔣慧玲給
    付原告新台幣803 元，及自109 年3 月6 六日起至清償日止
    ，按週年利率百分之5 計算之利息。請求被告陸慶行給付原
    告新台幣503 元，及自民國109 年3 月20日起至清償日止，
    按週年利率百分之5 計算之利息。為有理由，應予准許。逾
    此部分，則屬無據，應予駁回。
七、本件原告勝訴部分，係適用簡易程序所為被告部分敗訴之判
    決，應依職權宣告假執行。至原告敗訴部分，其假執行之聲
    請，因訴之駁回已失所附麗，應併予駁回。
六、訴訟費用負擔之依據：民事訴訟法第79條。
中    華    民    國   110    年    10    月    7     日
                  岡山簡易庭  法    官  林揚奇
以上正本係照原本作成。
如不服本判決，應於送達後20日內，向本院提出上訴狀並表明上
訴理由，如於本判決宣示後送達前提起上訴者，應於判決送達後
20日內補提上訴理由書（須附繕本）。
中    華    民    國   110    年    10    月    7     日
                              書 記 官  陳麗如